臺灣屏東地方法院民事判決　　　　　　　　　　　　　九十三年度訴字第四五一號
　　原　　　告　大眾商業銀行股份有限公司
　　法定代理人　丁○○
　　訴訟代理人　張加璧
　　被　　　告　甲○○
　　訴訟代理人　乙○○
右當事人間分配表異議之訴等事件，本院於民國九十三年十二月二十二日言詞辯論終
結，判決如下：
    主      文
原告之訴駁回。
訴訟費用由原告負擔。
    事實及理由
一、原告主張：原告前持本院九十年度執字第五五九一號債權憑證，依其上所載對訴
    外人丙○○、戊○○之借款債權餘額新臺幣（下同）八十八萬三千三百五十九元
    ，就訴外人丙○○所有之坐落屏東縣屏東市○○段一七四○之一地號及建號八三
    七即門牌編號屏東縣屏東市○○○路○段一○八巷二二弄二二號建物（下稱系爭
    房地）聲請強制執行，經本院九十三年度執字第七七七二號清償債務案件以一百
    九十三萬元拍定。而被告雖為系爭房地之第二順位抵押權人，惟被告與訴外人丙
    ○○就系爭房地設定之權利價值本金最高限額六十萬元、存續期間自民國八十七
    年一月十四日至同年二月十四日止之抵押權（下稱系爭抵押權），性質屬最高限
    額抵押權，實則被告就系爭房地並無任何抵押債權存在，詎於分配程序中逕以與
    系爭房地無涉之六十萬元本金債權及利息三萬三千三百七十五元、違約金四千六
    百七十五元，併予參與分配，應屬無據，是本件被告所得分配之金額應減為零元
    等情，爰依法提起本訴，並聲明求為判決（一）確認被告與訴外人丙○○就系爭
    抵押權所擔保之債權不存在；（二）本院九十三年執字第七七七二號強制執行事
    件，就被告所分配六十萬元之債權額，應減為零元參與分配。
二、被告則以：訴外人丙○○為向被告借款，曾於八十七年一月十四日以系爭房地設
    定六十萬元之本金最高限額抵押權，存續期間自八十七年一月十四日起至同年二
    月十四日止，約定利息依中央銀行核定放款利率計算，如未依約還款，另按月息
    百分之三計算違約金，並辦理抵押權登記後，於八十七年一月二十日簽立本票一
    紙向被告借款五十萬元。嗣丙○○無法依約還款，經與被告就利息及違約金重行
    約定，被告同意由丙○○將至九十一年八月三十一日止積欠之利息結算給付被告
    五萬三千元，另自九十一年九月一日起，丙○○應按月給付利息三千五百元，如
    未按月繳息，除借款本金及前開利息外，則仍應依原約定以月息百分之三計付違
    約金。詎丙○○自九十三年一月一日起即未再依約付息，全部債務視同到期，故
    被告自得就未償餘額即借款本金五十萬元及利息、違約金併予參與分配等語置辯
    ，並聲明請求駁回原告之訴。
三、兩造不爭執事項：
  (一)原告就訴外人丙○○所有之系爭房地聲請強制執行，經本院九十三年度執字第七
    七七二號進行拍賣並以一百九十三萬元拍定，嗣於參與分配程序，被告以六十萬
    元本金債權及利息三萬三千三百七十五元、違約金四千六百七十五元，聲明參與
    分配。
  (二)訴外人丙○○於八十七年一月十四日，提供系爭房地，為被告設定權利價值六十
    萬元，存續期間自八十七年一月十四日至同年二月十四日止、設定義務人及債務
    人均為丙○○、約定利息依中央銀行核定放款利率、違約金逾期按月息百分之三
    計算之本金最高限額抵押權。
  (三)訴外人丙○○曾向被告借款五十萬元並簽發面額五十萬元、發票日為八十七年一
    月二十日、背面載有五十萬元收得，日期為八十七年一月二十日等語，並蓋有丙
    ○○之印章及其夫戊○○簽名於其上之本票一紙（下稱系爭本票）為擔保，迄今
    尚未清償。
四、本件兩造所爭執之處在於：(一)被告對於訴外人丙○○之五十萬元債權是否屬系爭
    抵押權擔保之範圍； (二)如系爭抵押權擔保之債權確定存在，被告對於訴外人丙○
    ○得請求之利息及違約金部分起算日及請求計算之基準為何；(三)原告得否以被告
    為對造，提起本件分配表異議之訴。經查：
  (一)被告對於訴外人丙○○之五十萬元債權是否屬系爭抵押權擔保之範圍：
  1.按最高限額抵押權係指債務人或第三人提供其所有之不動產，就債權人對債務人
    一定範圍內之不特定債權，在一定金額限度內為擔保之特殊抵押權；又最高限額
    抵押權契約定有存續期間者，其訂約之目的顯在擔保存續期間內所發生之債權，
    亦即凡在存續期間內所發生之債權皆為抵押權效力所及，除債權人拋棄其權利外
    ，自不許抵押人於抵押權存續期間屆滿前任意終止契約（最高法院九十二年度台
    上字二三四○號判決意旨可資參照）。本件系爭本金最高限額抵押權契約定有存
    續期間自八十七年一月十四日至同年二月十四日止，係為擔保訴外人丙○○對被
    告之借款債務而設定，有原告提出他項權利證明書及抵押權設定契約書影本附卷
    可稽，依上揭意旨，則被告對訴外人丙○○於該存續期間內所發生之借款債權及
    從屬債權，債權總額於六十萬元限度內，均為系爭抵押權所擔保之範圍。
  2.訴外人丙○○曾向被告借款五十萬元，並簽發發票日為八十七年一月二十日、面
    額五十萬元之系爭本票交付被告供擔保，該本票背面並有丙○○之印章及其夫戊
    ○○簽名並載明五十萬元收訖及日期為八十七年一月二十日等情，業據前述，又
    被告辯稱系爭五十萬元借款係丙○○由其夫戊○○陪同於八十七年一月二十日向
    原告所借，因丙○○只借五十萬元，惟擔心利息無法準時收取，故系爭抵押權設
    定之擔保金額酌予提高為六十萬元等語，審酌兩造對於系爭本票之真正均不爭執
    ，訴外人丙○○及其夫戊○○復於背面註明五十萬元已收得、填載日期為八十七
    年一月二十日，又系爭抵押權之設定義務人及債務人均為丙○○、設定之擔保債
    權總額為六十萬元等情，與被告上開所辯互核相符，堪認被告對丙○○之五十萬
    元債權，應係被告於八十七年一月二十日所貸與並交付，而為系爭抵押權擔保效
    力所及。
  (二)被告對於訴外人丙○○得請求之利息及違約金部分起算日及請求計算之基準為何
    ：
    如上所述，系爭抵押權擔保之權利總價值為六十萬元、約定利息依中央銀行核定
    放款利率、違約金逾期按月息百分之三計算，又上開五十萬元借款確為系爭抵押
    權擔保範圍內，訴外人丙○○既未依約清償，被告本即得依上開約定，請求利息
    及違約金給付，惟被告另辯稱曾與丙○○另立協議，自九十一年九月一日起利息
    變更為按月以三千五百元計算，如未按月繳息，除借款本金及前開利息外，仍應
    依原約定以月息百分之三計付違約金，詎丙○○自九十三年一月一日起即未再依
    約繳納等語，並提出與其所述大致相符之高新銀行潮州分行綜合存款存摺明細附
    卷可參，又原告對丙○○曾按月給付三千五百元之利息亦不爭執，堪信被告之抗
    辯為真實。綜上所述，被告對訴外人丙○○尚有五十萬元之本金債權及自九十三
    年一月一日起，分別按月以三千五百元計算之利息暨按月息百分之三計算之違約
    金債權存在，且上開債權總額於六十萬元限度內，均為系爭抵押權擔保之效力所
    及，即洵堪認定。
  (三)原告得否以被告為對造，提起本件分配表異議之訴部分：
    另按分配表異議之訴，乃就分配表有異議之債權人或債務人，對為反對陳述之債
    權人或債務人提起之訴訟，此觀強制執行法第四十一條第一項之規定自明。同法
    第三十九條、第四十條第一項、第四十條之一並分別規定，債權人、債務人對分
    配表有異議之權，及對債權人或債務人之異議有為反對陳述之權。故債權人或債
    務人對分配表聲明異議後，如未予他債權人、債務人表示意見之機會，或他債權
    人、債務人對於債權人或債務人之異議未為反對之陳述者，均無從提起分配表異
    議之訴。換言之，究竟分配期日聲明異議人、債務人及他債權人有無到場？債務
    人及他債權人對聲明異議有無知悉及表示竟見之機會？債務人或他債權人有無對
    聲明異議人聲明異議之內容為反對陳述？此均與聲明異議人得否提起分配異議之
    訴有關（最高法院八十八年台上字第五九六號判決可資參照）。經本院調閱九十
    三年度執字第七七七二號清償債務執行卷核閱結果，本件執行法院曾定九十三年
    九月十四日上午十時為分配期日，並附送分配表通知債權人、債務人後，原告雖
    於九十三年九月十日對分配表聲明異議，惟執行法院僅通知聲明異議之債權人「
    ．．．希於收受本通知之日起十日內向本處提出已就所異議之事項提起訴訟之證
    明，逾期視為撤回異議之聲明．．．」，似未將該聲明異議狀通知債務人或他債
    權人，並未給予他債權人、債務人表示意見之機會，則依上開規定，原告對尚未
    為反對陳述之被告提起本件分配表異議之訴即顯無理由，不應准許。
五、綜合上述，被告對訴外人丙○○尚有五十萬元之本金債權及自九十三年一月一日
    起，分別按月以三千五百元計算之利息暨按月息百分之三計算之違約金債權存在
    ，且上開債權總額於六十萬元限度內，並為系爭抵押權擔保之效力所及，從而，
    原告聲明請求確認系爭抵押權所擔保之債權全部不存在之主張，即無理由，應予
    駁回；又原告對於強制執行程序中就其聲明異議事項，未為反對陳述之被告，依
    強制執行法第四十一條規定，提起異議之訴，亦屬無據，應併予駁回。
六、結論：本件原告之訴為無理由，依民事訴訟法第七十八條，判決如主文。
中　　　華　　　民　　　國　　九十三　　年　　 十二 　　月　　 三十 　　日
                                       臺灣屏東地方法院民事第一庭
                                             審判長法官　羅心芳
                                             法　　　官　翁世容
                                             法      官  林雅莉
正本係照原本作成。
如不服本判決，應於送達後廿日內，向本院提出上訴狀。
                                             法院書記官  黃佳惠
中　　　華　　　民　　　國　　九十三　　年　　 十二 　　月　　 三十 　　日
